Guide des sources de la traite négrière, de l'esclavage et de leurs abolitions
Direction des Archives de France / Documentation française
- Acteurs privés, 1601-1918
  - Compagnies commerciales, 1601-1900
    - XVIIe-XIXe siècles, Compagnie des Indes; FR SHD MAR LO / 1 P; 47,27 mètres linéaires.; Service historique de la Défense, Département Marine à Lorient
      La Compagnie des Indes orientales - ou Compagnie française pour le commerce des Indes orientales de son vrai nom - était une entreprise commerciale, fondée par les lettres patentes du 27 août 1664, dont l'objet était de « naviguer et négocier depuis le cap de Bonne-Espérance presque dans toutes les Indes et mers orientales », avec monopole du commerce lointain pour cinquante ans. Sa création avait pour but de concurrencer la Compagnie anglaise des Indes orientales et la Compagnie hollandaise des Indes orientales. La Compagnie fut complétée par des statuts qui en firent une manufacture royale, avec tous les privilèges associés, en particulier exemption de taxes, monopole exclusif du commerce dans l'hémisphère oriental, auquel se rajoutèrent au xviiie siècle les côtes ouest de l'Afrique (Sénégal, Guinée), garantie sur le Trésor royal et pouvoir de nommer des ambassadeurs, de déclarer la guerre et de conclure des traités.
      Tout en échouant à créer une colonie sur l'île de Madagascar (Fort-Dauphin), la Compagnie des Indes orientales réussit cependant à établir des ports sur l'île Bourbon et l'île de France (aujourd'hui l'île de la Réunion et l'île Maurice). Elle s'établit en Inde, en 1719. La même année, au bord de la faillite, John Law la fusionna avec d'autres sociétés de commerce françaises pour former la Compagnie perpétuelle des Indes. Cependant, elle retrouva son indépendance en 1723.
      En 1763, après le traité de Paris, la France perdit son premier empire colonial, en particulier ses territoires du Deccan en Inde. L'influence de la Compagnie déclina régulièrement jusqu'en 1769, année de sa disparition.
      Les archives de la Compagnie des Indes, dont la traite négrière fut une des activités essentielles de 1720 à 1740, sont aujourd'hui dispersées entre les Archives nationales d'outre-mer (Colonies C2), la sous-série 4 JJ du fonds Marine conservé au Service Archives nationales — Site de Paris et le service historique de la Défense à Lorient.
      Les archives qui se trouvent à Lorient intéressent surtout la période de la deuxième Compagnie des Indes, entre 1719 et 1770. Elles se composent pour l'essentiel de liasses et registres relatifs à la comptabilité générale des dépenses et des recettes, au personnel, à l'armement des vaisseaux, aux installations de la Compagnie à Lorient et de diverses correspondances. Si la traite irrigue l'ensemble des activités de la Compagnie, quelques pièces seulement s'y rapportent directement. Signalons:
      1 P 274, liasse 1. Pièces relatives aux opérations du sieur Lambert, commis de la traite au Sénégal (1721-1723).
      1 P 284, liasse 104. Lettres reçues des directeurs de la Compagnie à Paris, bureau des Indes. Une lettre relative au produit de la traite (1765).
      1 P 285, liasse 127. Lettres reçues des directeurs de la Compagnie à Paris, bureau des armements. Notes sur la traite et l'épidémie à bord des vaisseaux (1766).
      Le Tréguilly (Ph.) et Morazé (M.),, Paris, 1995.
      Legrand (A.) et Marec (Félix),, revu et corrigé par Geneviève Beauchesne et Jean-Bernard Lacroix, Paris, 1978, Xxviii-131 p.
      Voir les notices de la sous-série COL C2 des Archives nationales d'outre-mer et de la sous-série C° des Archives départementales de la Réunion (bureaux de la Compagnie des Indes à Saint-Denis-de-la-Réunion).
      Le musée de la Compagnie des Indes à Lorient présente un ensemble remarquable de gravures, de cartes, de papiers peints, de peintures de meubles, d'objets et de maquettes sur Lorient et les comptoirs d'Afrique, des Indes et de la Chine; c'est aussi un musée de Marine où de nombreuses maquettes montrent les différents types de bateaux qu'utilisait la Compagnie des Indes.
      Compagnie des Indes orientales; Lorient (Morbihan)
    - Fonds des négociants (Bordeaux), 1654-1851; FR AD033 / 7 B 1001-3154, U négociants; 255 mètres linéaires.; Archives départementales de la Gironde
      Les papiers des maisons de négoce bordelaises, placés en pièces jointes des procédures de faillite, proviennent très certainement à l'origine du greffe du parlement de Bordeaux. Ils ont été mêlés à tort à l'époque de la Révolution au fonds de la juridiction consulaire.
      7 B 1008. Baigneaux et Quesnel négociants: correspondance Antilles, 1790-1791.
      7 B 1205-6. Chety, capitaine de navire: correspondance Antilles, 1741-1751.
      7 B 1303. Dufons, capitaine de navire: correspondance Antilles, 1743-1765.
      7 B 1420-1429. Fraissinet, armateur et négociant: commerce avec Saint-Domingue, 1750-1753.
      7 B 1447-1449, 1465-1517. Grenouilleau, armateur et capitaine de navire: correspondance Antilles, 1750-1779; commerce maritime et comptabilité, 1734-1781.
      7 B 1557, 1565-1571. Labat de Sérène, armateur et négociant: correspondance Antilles et Amérique (1784-1785), commerce maritime et comptabilité, 1783-1785.
      7 B 1574, 1583-1588. Lalle, armateur et négociant: correspondance Antilles (1783-1786), comptabilité maritime, 1775-1786.
      7 B 1632, 1678-1680. Magenc et Bourgeac, négociants: correspondance Antilles, 1773-1792, navires Le Comte de Valence, La Jeune Virginie et L'Ajax, 1787-1790.
      7 B 1980-1989. Chevalier de Queux, capitaine de navire: documents maritimes par navire (Le François, Les Ménechmes et Le Faucon, 1763-1771.
      7 B 2001. Romberg et Bapst, négociants: copies lettres Amérique, 1789-1793.
      7 B 2176-2181. Thomas, négociant: correspondance (1740-1745), comptabilité (1737-1749) (à signaler: livre de dépense pour l'armement de L'Amiral, s.d.
      7 B 3041. Documents isolés: traite des Noirs, 1748-1786.
      7 B 3099-3100. Documents isolés: dossiers par colonie française, 1720-1722, 1747-1790.
      U supplément (non coté). Fonds Le Tellier, de Port-Louis (île Maurice): dossier du navire La Céline, traite des Noirs à Quiloa, côte est de l'Afrique, an III-an IV.
      Butel (Paul), Paris, Aubier, 1974, 431 p.
      Giteau (Françoise), Bordeaux, 1960, 93 p.
      Amérique; Antilles; Bordeaux (Gironde); Port-Louis (île Maurice); Quiloa (Mozambique); Saint-Domingue, auj. Haïti; Baigneaux, négociant à Bordeaux; Bapst, négociant à Bordeaux; Bourgeac, négociant à Bordeaux; Chety, capitaine de navire; Dufons, capitaine de navire; Fraissinet, armateur et négociant à Bordeaux; Grenouilleau, armateur à Bordeaux; Labat de Sérène, armateur et négociant à Bordeaux; Lalle, armateur et négociant à Bordeaux; Magenc, négociant à Bordeaux; Quesnel, négociant à Bordeaux; Queux (chevalier de), capitaine de navire; Romberg, négociant à Bordeaux; Thomas, négociant à Bordeaux
  - Familles (armateurs, négociants et planteurs), 1101-2000
    - Papiers des princes, papiers de l'impératrice Joséphine, papiers séquestrés sous la Révolution, 1101-2000
      - Fonds de la maison de France (branche d'Orléans), XIIe-XXe siècles; Orléans (maison d'); FR CHAN / 300 AP; 300 AP I (1 à 2634), 300 AP II (1 à 679), 300 AP III (1 à 1037), 300 AP IV (1 à 312), 300 AP V (1 à 11), 300 AP 1 [599,50 mètres linéaires].; Service Archives nationales — Site de Paris
        Les archives des princes d'Orléans offrent quelques renseignements sur une propriété à Saint-Domingue, l'habitation du Figuier. Un document intéressant l'esclavage dans les papiers du roi Louis-Philippe (1773-1850) a été signalé.
        300 AP I 27. Succession bénéficiaire de Louis Philippe Joseph, duc d'Orléans (1747-1793): dossier concernant l'habitation du Figuier à Saint-Domingue. xviiie siècle.
        300 AP I 144. Domaines et maisons vendus par Louis Philippe Joseph, duc d'Orléans et ou par ses créanciers: habitation du Figuier à Saint-Domingue. 1779-1788.
        300 AP I 166. Domaines et affaires contentieuses: état des habitations Duc de Chartres et Le Figuier à Saint-Domingue et copie du plan de 1789 du quartier du Cul de Sac. 1827.
        300 AP III 45. Dossier 3: requêtes diverses adressées à Louis-Philippe (1773-1850): convention des Amis des esclaves tenue à Londres du 12 au 23 juin 1840, appel envoyé par le président de la convention au roi en faveur de l'abolition de l'esclavage.
        Huart (Suzanne d'), t. I: Paris, 1976, 462 p.
        fonds communicable sur autorisation pour 300 AP I à III et 300 AP V, librement communicable pour 300 AP IV et 300 AP 1.
        Saint-Domingue, auj. Haïti; Saint-Domingue, auj. Haïti — Habitation du Figuier; Louis-Philippe Ier, roi des Français; Orléans (maison d')
      - Papiers des princes, XIIe siècle-1840; FR CHAN/ R à R; plus de 4000 articles.; Service Archives nationales — Site de Paris
        La présence de documents relatifs au Nouveau Monde reste très exceptionnelle dans les papiers des princes, qu'il s'agisse de princes du sang, comme les Conti, ou de représentants des premières familles du royaume, comme les La Tour d'Auvergne. À cet égard, il convient de souligner le fait que seules les archives des Bouillon contiennent des documents concernant directement la traite, comme le plan de l'habitation possédée par le duc de Bouillon à Saint-Domingue et l'analyse de l'acte d'achat de celle-ci par un prête-nom en 1719, époque où triomphe le système de Law et où les élites sociales et financières multiplient les investissements les plus divers.
        Si les princes de Conti sont moins directement intéressés à l'essor du commerce colonial et à l'exploitation de ces terres lointaines, ils en sont, même de manière très marginale, bénéficiaires, ce qui explique la présence de la sous-série R 3 dans ce guide. En effet, le dernier prince, Louis François Joseph, s'intéresse aux activités de la Compagnie de la Guyane dont il possède quatre actions. C'est certes bien peu mais suffisant pour rattacher, même lointainement, ce prince au groupe des bénéficiaires de la traite, activité dans laquelle cette compagnie avait des intérêts directs.
        Série R2. Papiers Bouillon.
        Série R3. Papiers Conti.
        La Tour d'Auvergne (famille de); Saint-Domingue, auj. Haïti; Bouillon (maison de); Conti (Louis François Joseph de Bourbon, prince de); Conti (maison de)
        - Papiers Bouillon, 1730; Bouillon (maison de); FR CHAN / R 75; 1 carton.
          Fils de Godefroi Maurice de La Tour d'Auvergne, duc de Bouillon, d'Albret et de Château-Thierry, pair et grand chambellan de France, et de Marie Anne Mancini, Emmanuel Théodose de La Tour d'Auvergne, duc de Bouillon, d'Albret et de Château-Thierry, comte d'Auvergne et d'Évreux, pair de France, naquit à Paris en 1668 et mourut en 1730. Il succéda à son père dans la charge de grand chambellan. Il avait épousé successivement, en 1696, Armande de La Trémoïlle, en 1718, Louise Le Tellier de Barbezieux, en 1720, Anne Marie Christine de Simiane et, en 1725, Louise Henriette Françoise d'Harcourt.
          R2 75. « État des biens qui composent le legs universel fait à M. Le duc de Bouillon par Emmanuel Théodose de La Tour d'Auvergne, duc de Bouillon, son père, par son testament du 28 février 1730 ». Cet état mentionne (p. 29-32), la vente consentie le 7 novembre 1719 par Louis Charles Auger à Charles Philippe Biancolelly, sieur de Boismorant, de l'habitation nommée des Sources et des Cormiers, dans la plaine de Léogane, moyennant 240000 livres. En fait, cette acquisition était faite au profit du duc de Bouillon pour trois quarts et à celui d'Antoine Bonnet pour le quart restant. On peut encore lire: « Les cas fortuits, les risques de la mer, l'infidélité des régisseurs et la grande distance ne permettent pas de vendre des biens de cette nature ce qu'ils seroient vendus s'ils étoient scitués dans notre continent; communément ils sont vendus en dessous du denier 15 de leur revenu et encore les acquéreurs prennent-ils pour les payements des délais tels qu'avec les revenus ils acquittent le capital ». L'habitation est estimée 51891 livres 10 sols 10 deniers. « Plan figuratif des habitations de Son Altesse Monseigneur le duc d'Albret, pair et Grand Chambellan de France, situées au quartier des Sources de Léoganne, côte St Domingue. Fait et levé par le sr Brosseard de Beaulieu, conseiller du Roy et son grand voyer de la partie de l'ouest de la ditte côte le 24 février 1721 ».
          Bruel (Alexandre),, Paris, 1874, 76 p.
          Léogane (Haïti); Saint-Domingue, auj. Haïti; Bouillon (Emmanuel Théodose de La Tour d'Auvergne, duc de)
        - Papiers Conti, 1778-1780; Conti (maison de); FR CHAN / R 193; 1 dossier.; Service Archives nationales — Site de Paris
          Fils de Louis François de Bourbon-Conti et de Louise Diane d'Orléans, Louis François Joseph de Bourbon-Conti, sixième prince de Conti, duc de Mercœur, naquit à Paris le 1er septembre 1734. Au moment de la Révolution, il se montre hostile au doublement du Tiers et émigre avec le prince de Condé après le 14 Juillet. Revenu en France en 1790, il prête le serment civique et reste à l'écart de Paris sans prendre aucune part aux intrigues contre-révolutionnaires. Bien que sa présence fût tolérée, il n'en fut pas moins enfermé sous la Terreur. Libéré en 1795, il fut expulsé de France par le Directoire. Il mourut à Barcelone le 13 mars 1814. Il avait épousé en 1759 Marie Fortunée d'Este.
          R3 193. Quatre actions de la Compagnie de la Guyane française (1778-1780).
          Nielen (Marie-Adélaïde),, Paris, 2004, 180 p.
          Compagnie de la Guyane française; Conti (Louis François Joseph de Bourbon, prince de)
      - Papiers de l'impératrice Joséphine (fonds Napoléon), XVIIIe-XXe siècles; Joséphine, impératrice des Français; FR CHAN / 400 AP; 226 cartons (400 AP 1-122), un grand portefeuille non coté.; Service Archives nationales — Site de Paris
        Parmi les archives du Premier Empire figure un inventaire des biens de l'impératrice Joséphine (1763-1814) à la Martinique.
        400 AP 34. Inventaire des biens de l'impératrice Joséphine à la Martinique, 11-13 avril 1815 par Me Durieu, notaire.
        Gastaldi (Nadine), supplément dactyl., (400 AP 221-222), 1991, 3 p.
        Isselin (Yvette), index dactyl., s.d.
        Tourtier-Bonazzi (Chantal de),, Paris, 1979, 86 p.
        Martinique; Joséphine, impératrice des Français
      - Papiers séquestrés conservés aux Archives nationales (Paris), XIIe-XVIIIe siècles; FR CHAN / T; 5119 articles.; Service Archives nationales — Site de Paris
        Constituée à partir de la Révolution et enrichie jusqu'au premier tiers du xixe siècle, la série T du Service Archives nationales — Site de Paris conserve, pour l'essentiel, les papiers saisis à Paris chez les particuliers à l'époque révolutionnaire. S'y ajoutent ceux provenant de corporations ou de communautés laïques, primitivement placés à la suite de la série S (Biens des établissements religieux supprimés). Enfin, cette série a également reçu un certain nombre de fonds divers, constitués notamment des papiers appartenant aux successions en déshérence et de ceux auparavant possédés par les messageries publiques.
        Toutefois, cette série est aujourd'hui moins riche qu'elle ne l'était à l'origine. En effet, dès l'an III et jusque sous la Restauration, des restitutions furent opérées à la demande des familles victimes des événements révolutionnaires. Par ailleurs, un certain nombre de fonds, parmi les plus importants, furent transférés dans d'autres séries des Archives nationales, notamment dans les séries K (Monuments historiques), M (Mélanges), R (Papiers des princes), U (extraits et procédures judiciaires), ou encore Z (juridictions spéciales et ordinaires).
        Sur le plan matériel, la série est constituée de liasses et de registres. Un numéro de série est attribué à chacun des fonds. Ces derniers sont distingués par le nom des personnes ou des corporations sur lesquelles les papiers ont été saisis. Devant l'importance de certains fonds, les auteurs du classement initial ont été amenés à distinguer les différents articles d'un même fonds à l'aide d'exposants.
        Les registres, quant à eux, forment un groupe distinct au sein de la série et sont différenciés de la suite des cartons par la présence d'un astérisque suivant la lettre de série.
        Cette règle générale comporte toutefois des exceptions. Ainsi, lorsque des fonds se réduisent à un simple dossier, ils ont été regroupés, en un seul article, avec d'autres fonds présentant les mêmes caractéristiques.
        Cet ensemble, constitué de plus de 5000 articles, intéresse plus de 4000 personnes. Sa richesse, comme sa variété, interdisent d'en donner ne serait-ce qu'un aperçu. En effet, la nature, le nombre des pièces, la période historique et les lieux concernés changent avec chacun des fonds. Malgré tout, quelques traits peuvent être dégagés. C'est ainsi que les titres provenant des familles de la noblesse émigrée constituent la part la plus importante des papiers de cette série. Leur contenu est souvent le même, les chartriers, censiers et documents domaniaux, dont certains très anciens, formant les ensembles les plus importants. Ce n'est bien sûr pas le cas des papiers trouvés dans les voitures publiques, émanant le plus souvent de petits officiers, de militaires et de représentants des « professions libérales » tels que des médecins. Là, les correspondances, les documents d'état civil ou les pièces de procédures constituent l'essentiel des fonds.
        On peut donc dire qu'il n'est pas de domaine de l'histoire ni de période qui ne soient concernés par un fonds à la fois si riche et si varié. En effet, qu'il s'agisse de personnes, de lieux ou de matières, l'intérêt de ces papiers permet de fournir une documentation de première ordre aux historiens quels que soient les spécialités et les centres d'intérêt de ces derniers.
        Ici, comme dans les papiers des princes, les documents se rapportant à la traite négrière font exception. Cependant, ils sont plus riches et plus variés et, en dépit de leur petit nombre, présentent un grand intérêt et ce de plusieurs points de vue.
        Phénomène économique et social de grande ampleur, la traite a touché, d'une manière ou d'une autre, non seulement la noblesse, qu'elle soit ou non de cour, et les négociants, mais presque toutes les catégories de la société dont on retrouve des représentants dans ce que l'on appelle alors « les îles d'Amérique ». En fait, c'est Saint-Domingue qui tient la première place, la Martinique, la Guadeloupe et la Guyane étant plus rarement citées.
        Ces terres lointaines exercent donc un fort pouvoir d'attraction. Tous, cependant, n'entreprennent pas le voyage. Les représentants de la bourgeoisie, notamment ceux de la basoche, n'hésitent pas à chercher fortune dans cet Eldorado que représentent les îles de la Caraïbe. Tous les projets semblent devoir réussir sous ces latitudes. N'envisage-t-on pas de créer un haras en Guyane et de le confier à Monsieur de Mézières (T 132) ? Toutefois, ce sont les plantations, les « habitations » qui feront la richesse des colons installés aux « îles ». Les fonds de la série T permettent de se faire une idée de cette richesse car les documents comptables y sont nombreux. Outre les factures accompagnant les envois de sucre et de café, les comptes rendus par les intendants et chargés d'affaires nous permettent de suivre avec précision l'évolution du rendement de telle ou telle propriété. Celui-ci est d'ailleurs observé avec intérêt comme en témoigne le soin avec lequel le marquis de la Lorie, depuis ses terres angevines, informe ses beaux-frères du produit de leur habitation commune (T 5481-2).
        Cette richesse n'est pas seulement le résultat d'une gestion rigoureuse, elle est, on le sait, née de la traite et donc en grande partie le fruit du travail des esclaves. On ne s'étonne donc pas de voir un Junot d'Attilly (T 5) ou un Marquet des Grèves (165) posséder des intérêts dans des entreprises d'armement pour la traite. Ce commerce favorise le développement de l'économie coloniale. La main-d'œuvre servile y joue un rôle prépondérant et certaines habitations emploient un nombre considérable d'esclaves. On en dénombre près de 450 dans les habitations du marquis de Bayers et du maréchal de Conflans, son beau-frère (T 1113). De même décompte-t-on soigneusement « nègres et négresses » travaillant sur l'habitation du Mont-Joli appartenant à Grimod d'Orsay, et l'on fait parvenir au marquis de Bouzols une liste des naissances et des décès enregistrés sur son domaine entre 1785 et 1788 (T 292).
        D'autres exemples pourraient être trouvés. La relation du maître et de ses esclaves n'est pas toujours dépourvue d'humanité. Ainsi, alors qu'il cherche à vendre ses biens outre-Atlantique, le sieur Préaux recommande Lizette, sa servante, qui, si elle reste sur la plantation, devra être traitée avec douceur et récompensée de ses peines (T 1068).
        Le survol de ces documents, tous également intéressants, révèle donc une situation contrastée car tout le monde n'est pas riche, loin s'en faut. Victime de la révolte des esclaves, Madame de Jousseaume vit ses dernières années dans la plus grande détresse matérielle et son correspondant, dans une lettre du 19 janvier 1792, n'hésite pas à écrire: « Tout conspire à la ruine total (sic) de la plus belle colonie de l'univers » (T 1283).
        Afin de donner un aperçu le plus complet possible des ressources offertes par les papiers séquestrés, le recours aux citations permet de découvrir et d'exploiter des documents dont la richesse reste encore pour une large part aujourd'hui méconnue.
        Béchu (Philippe),, Paris, 2005, 422 p.
        Valois (Noël), Guillaume (Joseph), Soehnée (Frédéric) et Martin-Chabot (Eugène),, T 1 à T 1742, Paris, 1891-1935, 9 vol.
        fonds librement communicables, sous réserve des restrictions imposées par l'état matériel des documents.
        - T 5. Papiers Junot d'Attilly, 1714-1782; Junot d'Attilly (François Nicolas); FR CHAN / T 5; 1 carton.
          On ne sait que peu de choses sur François Nicolas Junot d'Attilly. Il semble que sa famille ait été d'origine parisienne et que, par la branche paternelle, il appartenait à une dynastie de notaires établie dans le quartier du Marais, d'abord rue de Poitou puis rue d'Orléans, entre 1700 et 1766; il était le neveu de Mathieu II Junot, notaire au Châtelet de 1727 à 1766. Sans doute François Nicolas fut-il associé à de nombreuses affaires mais c'est tout particulièrement dans la Société de Guinée qu'il semble avoir possédé des intérêts.
          T 5/11. Deux copies d'un acte de société pour l'armement destiné à la traite des Noirs comprenant la liste des associés (5 décembre 1748).
          Junot d'Attilly (François Nicolas)
        - T 66. Papiers de Charlotte Dupuy de Digny, 1704-1793; Dupuy de Digny (Charlotte); FR CHAN / T 66; 1 carton.
          Charlotte Dupuy de Digny avait épousé Charles Nicolas Mathieu Le Bacle, marquis de Moulins, seigneur d'Haucy, le Serveux, Argentenay (Yonne), la Fosse et autres lieux, maréchal de camp et chevalier de Saint-Louis, qui mourut au château de Moulins près Noyers (Yonne), le 4 septembre 1764.
          T 66/1-2. Dossiers relatifs à des concessions en Louisiane (1719-1741) et aux intérêts de la marquise de Moulins et de sa famille sur divers vaisseaux (1752-1786).
          Louisiane; Dupuy de Digny (Charlotte)
        - T 68. Papiers Maillebois, 1537-1789; Maillebois (Yves Marie Desmaretz, comte de); FR CHAN / T 68; 1 carton.